【裁判字號】    97,消債清,54
【裁判日期】    971229
【裁判案由】    清算事件
【裁判全文】
臺灣板橋地方法院民事裁定            97年度消債清字第54號
聲  請  人  甲○○
代  理  人  唐迪華律師
上列聲請人依消費者債務清理條例聲請清算事件，本院裁定如下
：
    主      文
聲請駁回。
聲請費用由聲請人負擔。
    理      由
一、按「聲請更生或清算不合程式或不備其他要件者，法院應以
    裁定駁回之，但其情形可以補正者，法院應定期間先命補正
    」，消費者債務清理條例第8 條定有明文；又「債務人對於
    金融機構因消費借貸、自用住宅借款、信用卡或現金卡契約
    而負債務，在聲請更生或清算前，應提出債權人清冊，以書
    面向最大債權金融機構請求協商債務清償方案，並表明共同
    協商之意旨。」、「債務人與金融機構協商成立者，不得聲
    請更生或清算。但因不可歸責於己之事由，致履行顯有重大
    困難者，不在此限。」、「本條例施行前，債務人依金融主
    管機關協調成立之中華民國銀行公會會員，辦理消費金融案
    件無擔保債務協商機制與金融機構成立之協商，準用前項之
    規定。」，亦為同條例第151 條第1 項、第5 項、第6 項所
    分別規定甚明。故無論債務人係依該條例所成立之協商或依
    前開銀行公會債務協商機制所成立之協商，非有不可歸責於
    己之事由，致履行顯有重大困難者，不得聲請更生或清算，
    債務人應受已成立協商之拘束，不得任意毀諾成立之協商，
    債務人於債務清償方案協商成立後，僅得於其後發生情事變
    更，致該協商成立之方案履行有重大困難，且係因不可歸責
    於己之事由所生者為限，始能依上開法條但書之規定聲請更
    生或清算，用以避免債務人任意毀棄已成立之協商，濫用更
    生或清算之裁判上債務清理程序，合先敘明。
二、本件聲請意旨略以：聲請人目前無擔保或無優先權之債務總
    金額為新臺幣（下同）1,128,852 元，有價值不超過7,000
    元之1985年份福特六和舊汽車1 部，於消費者債務清理條例
    施行前，曾依照中華民國銀行公會會員辦理消費金融案件無
    擔保債務協商機制，與最大債權金融機構成立協商，雙方約
    定聲請人自民國95年6 月起，分120 期，但因聲請人原為汽
    車修理工作，雖已年過六十，但每月尚有2 萬餘元收入，故
    與銀行協商每月還款17,291元，後因工作減少收入亦減，故
    自96年3 月開始有滯納情形，銀行隨即進行密集催討，屢派
    員至聲請人工作地點，致聲請人於97年1 月停止該工作，雖
    試圖找尋新工作，惟因年紀已長而困難重重，自97年5 月4
    日起承租板橋市○○路85號賣麵為生，第一個月虧本，第二
    個月開始有盈餘，且夫妻合作，一個月盈餘約15,000元，無
    力清償所負債務，並提出財產及收入狀況說明書、財團法人
    金融聯合徵信中心當事人查詢個人資料信用報告回覆書、所
    得清單及財產清單、債權人清冊、協議書、臺新銀行存入憑
    條、勞保投保資料、身分證及戶籍謄本、財團法人金融聯合
    徵信中心報告書、租賃契約書、切結書、水電費收據，為此
    聲請裁定准予開始清算等語。
三、經查：
（一）聲請人於提出本件清算之聲請前，曾於95年10月間依金融
      主管機關協調成立之中華民國銀行公會會員辦理消費金融
      案件無擔保債務協商機制，與最大債權機構台新國際商業
      銀行達成協商，此有聲請人所提出之協議書影本在卷可稽
      ，則本件聲請人所提本件清算之聲請，自須符合消費者債
      務清理條例第151 條第1 項、第5 項、第6 項規定之「不
      可歸責於己之事由致履行顯有重大困難」要件，其聲請方
      屬適法。
（二）經本院通知聲請人所陳報之已知債權人表示意見結果，各
      債權金融機構分別以債務人前於95年10月24日依照銀行公
      會協商機制成立協商，約定總債權本金1,217,164 元，分
      80期繳納，利息按3.88% 計算，每期清償金額17,291元，
      債務人於96年5 月25日未依約繳納，經台新銀行通報毀諾
      在案，債務人於申請信用卡時填報工作資料為「文昌汽車
      修配廠廠長」，且公司地址與住家相同，可合理推估為自
      營商，但查詢營利事業公開登記資訊無法查得該公司或行
      號，債務人自行經營汽車修護廠，採現金收付未申報所得
      ，其年齡已達可申請勞保退休給付，又已達老人年金給付
      標準，且有子女奉養；債務人更換工作乃由其自由意志決
      定，可期待債務人對於職業轉換的收入變更有所預見，債
      務人前2 年每月平均收入41,666元，僅需負擔房租2,500
      元，又無其他受撫養之人，每月收入應餘39,166元償債，
      難謂其有不可歸責於己之事由致無法處理債務，債務人於
      91年10月28日現金卡放款後陸續以大額借款小額還款處理
      債務，實有道德風險之虞，且於公會協商毀諾後，債權人
      曾於96年6 月15日去電表示願提供分期優惠方案即分120
      期0%每月2,840 元，然債務人卻於97年4 月毀諾後失聯，
      債務人顯然欠缺基本誠信原則，其收入狀況與本件聲請並
      無不同；債務人具有專業技能，雖處於失業狀態，仍可尋
      求憑藉專業能力之工作，其停止工作應非屬於不可歸責於
      己之事由所致；經債權人派員查訪結果，債務人目前自營
      小吃店，與債務人陳述現無工作情形不符，若扣除現行生
      活支出無法按原債務協商條件還款，應檢視支出必要性及
      調整夫妻、家屬間家庭開支分擔，債務人尚無非經清算無
      以使其經濟復甦之情形；而請求將聲請人之清算聲請予以
      駁回各等語。
（三）聲請人並未提出其停止原有工作之證明文件，以憑認定其
      於與依照中華民國銀行公會會員辦理消費金融案件無擔保
      債務協商機制與最大債權銀行成立協商後確有職業變動之
      事實，然依據前述債權人陳述之情形，聲請人於向各債權
      金融機構借貸時，所從事之工作為汽車修護工作，而今則
      自營小吃店之中，聲請人此部分陳述當堪信為真實；但依
      據聲請人提出之勞工保險被保險人投保資料表所示，聲請
      人係在臺北市西點麵包業職業工會加入勞工保險，並無與
      汽車修理相關之資料可憑，而其所稱前所從事之汽車修理
      工作與目前自營小吃店之收入，均未見聲請人提出證據證
      明確有大幅減少之事實存在，難以認定其於與債權金融機
      構成立協商後，始發生不可歸責於己之事由，致使其履行
      協商方案具有重大之困難而無法繼續履行之事實，聲請人
      主張其有不可歸責於己之事由而不能繼續履行前已與最大
      債權銀行成立之協商條件一節，尚無可採，其聲請自不符
      消費者債務清理條例第151 條第5 項、第6 項之規定。
四、綜上所述，聲請人依消費者債務清理條例聲請清算，並不合
    法定程式，聲請並不合法，自應以裁定駁回其聲請。另聲請
    人如尚認原協商條件超過其負擔能力，自仍尚得依照中華民
    國銀行公會通知各會員銀行之一致性個別協商方案，與債權
    銀行再次協商調整變更協商內容，以解決聲請人對於金融機
    構所負之債務問題，附此說明。
五、依消費者債務清理條例第8 條、第15條，民事訴訟法第95條
    、第78條，裁定如主文。
中    華    民    國    97    年    12    月    29    日
                  民事第一庭  法  官  許瑞東
上為正本係照原本作成
如不服本裁定，應於裁定送達後10日內，以書狀向本院提出抗告
，並繳納抗告費新臺幣1千元。
中    華    民    國    97    年    12    月    29    日
                              書記官  賴玉芬


司法院資訊處製作；財團法人民間司法改革基金會備份。
